【裁判字號】    95,訴,21
【裁判日期】    950818
【裁判案由】    拆屋還地等
【裁判全文】
臺灣士林地方法院民事判決                95年度訴字第21號
原      告  國防部軍備局
法定代理人  甲○○
訴訟代理人  張智剛律師
複代理人    劉玉津律師
被      告  乙○○
上列當事人間拆屋還地等事件，本院於民國95年8 月2 日言詞辯
論終結，判決如下：
    主  文
被告應將座落臺北市○○區○○段一小段三九八、三九九地號土
地上、建物門牌號碼：台北市○○路○段一七一巷十弄二二號房
屋（如附圖所示Ａ部分面積六一點五二平方公尺，Ｂ部分面積一
一點九八平方公尺）拆除，將土地返還原告。
被告應自民國九十一年五月十六日起至返還上開土地之日止，按
月給付原告新臺幣陸仟陸佰柒拾肆元。
原告其餘之訴駁回。
本判決第一項於原告以新台幣貳佰玖拾捌萬玖仟元供擔保後，得
假執行；但被告如以新台幣捌佰玖拾陸萬柒仟元為原告供擔保，
得免為假執行。
本判決第二項於原告按月各以新台幣貳仟貳佰貳拾伍元供擔保後
，得假執行。但被告如按月各以新台幣陸仟陸佰柒拾肆元為原告
供擔保，得免為假執行。
原告其餘假執行之聲請駁回。
訴訟費用由被告負擔。
    事實及理由
甲、程序方面：
一、本件原告起訴時，其法定代理人係董翔龍，嗣於訴訟程序進
    行中，變更為甲○○，並由甲○○於民國95年5 月5 日具狀
    聲明承受訴訟，自屬合法。
二、本件被告經合法通知，未於最後一次言詞辯論期日到場，核
    無民事訴訴法第386 條各款所列情形，爰依原告之聲請，由
    其一造辯論而為判決。
乙、實體方面：
一、原告起訴主張：緣座落臺北市○○區○○段1 小段398 、39
    9 地號土地（下稱系爭土地）係中華民國所有，現由原告管
    理。而系爭房屋係因國防部軍事情報局為其所屬建立眷村，
    而在購買土地後由該局所屬人員自費興建房舍，房屋產權雖
    登記為私有，惟因所使用之土地係屬國有，故在辦理申請房
    屋興建貸款時必須有土地所有權機關出具土地使用權證明書
    ，自該證明書可證明房屋所有權人係與軍事情報局成立使用
    借貸關係。被告之父李鏡江前亦獲分配1 戶即門牌號碼臺北
    市○○路○ 段171 巷10弄22號（下稱系爭房屋），其除將系
    爭房屋出租予丁○○、丙○○、戊○○（業據原告撤回）等
    人使用外，並於91年5 月16日以贈與為原因將系爭房屋所有
    權移轉登記予被告乙○○，惟李鏡江將系爭房屋允予第三人
    使用並未經貸與人國防部軍事情報局之同意，貸與人依民法
    第472 條規定本即得終止系爭土地之使用借貸契約，且李鏡
    江亦已因重複配舍，經國防部軍事情報局予以註銷居住權，
    已無繼續使用系爭房屋及土地之權利；李鏡江就系爭房屋及
    土地既屬無權占有，則被告無論係繼承或受贈李鏡江之權利
    自亦無合法權源，爰依民法第767 條之規定，請求被告拆屋
    還地；又無權佔有他人土地將使土地所有權人無法使用，因
    而受有相當於租金之利益，並致土地所有權人受有損害，爰
    按被告無權佔用系爭土地之時間，以申報地價10% 計算，並
    依民法第179 條關於不當得利之規定，請求被告賠償至拆屋
    還地之日止相當於租金之損害每月新台幣（以下同）22,264
    元（36320 ×73.5×10% ×1/12=22,246 元）。至被告雖抗
    辯李鏡江自始取得原告發給之土地使用權證明書，就系爭土
    地具有地上權，並無使用借貸契約存在云云，惟系爭土地係
    登記為中華民國所有，並由當時之管理機關即國防部軍事情
    報局出具土地使用同意書予包括李鏡江在內之申請配舍人員
    興建房屋，自屬使用借貸之性質；又土地使用證明書係同意
    土地使用借貸，其上所載同意建築「永久式」國民住宅係為
    與「臨時性」作區別，並非同意永久使用，被告所辯洵屬無
    據等語。並聲明：(一)如主文第1 項所示。(二)被告應彥川應自
    91年5 月16日起至返還上開土地之日止，按月給付原告22,2
    46元整。(三)願供擔保請准宣告假執行。
二、被告於最後言詞辯論期日未到場，據其以前辯論及所具書狀
    則以：系爭房屋係被告先父李鏡江於取得原告核發之土地使
    用權證明書後，據以申請建造執照，貸款建屋，並取得使用
    執照及房屋所有權，依民法第832 條規定及參照最高法院48
    年臺上字第928 號判例意旨，李鏡江既擁有系爭房屋所有權
    ，就系爭土地即含有地上權，則於其權利存續期間將其權利
    讓與被告，自為法律所許，被告就系爭房屋及土地自有合法
    使用權源。原告空言就系爭土地與李鏡江間存有使用借貸契
    約，惟並未能舉證以實其說，要無可採；且被告就系爭土地
    既存有地上權，則參照最高法院67年臺上字第3779號判例意
    旨，原告基於使用借貸契約之法律關係對被告主張有債務請
    求權，即顯無理由；又縱認原告之主張有理由，其請求之金
    額亦屬過高等語置辯。並聲明：駁回原告之訴。
三、兩造不爭執之事實：
  (一)座落臺北市○○區○○段1 小段398 、399 地號土地即系爭
    土地為中華民國所有，現由原告管理。
  (二)被告乙○○之父李鏡江經原管理機關國防部軍事情報局同意
    ，在系爭土地興建門牌號碼臺北市○○路○ 段171 巷10弄22
    號建物即系爭房屋，占有如臺北市士林地政事務所土地複丈
    成果圖所示之A （面積61.52 平方公尺）、B （面積11.98
    平方公尺）部份。
  (三)李鏡江於88年間將系爭房屋出租予第三人丁○○，每月租金
    8,500 元，李鏡江於90年12月間死亡，被告乙○○於91年5
    月16日以贈與為原因辦理系爭房屋之所有權移轉登記，取得
    系爭房屋之所有權。被告乙○○再與丁○○訂立口頭租約，
    租金每月8,500 元，系爭房屋至95年7 月15日止由第三人丁○○、丙○○、戊○○居住使用。
四、本件經兩造協議後簡化爭點如下：
  (一)被告是否無權占有系爭土地？被告之父李鏡江就系爭土地是
    否為使用借貸關係？或為地上權關係？
  (二)就原告不當得利之請求是否有理由？金額是否過高？
    茲論述如下：
  (一)被告是否無權占有系爭土地？被告之父李鏡江就系爭土地是
    否為使用借貸關係？或為地上權關係？
  1.被告之父李鏡江就系爭土地是否為地上權關係？
    按不動產物權，依法律行為而取得、設定、喪失及變更者，
    非經登記，不生效力，民法第758 條亦有明文。經查，被告
    雖以其父李鏡江所有之系爭房屋係經原管理機關國防部軍事
    情報局同意於系爭土地上興建，而抗辯李鏡江就系爭土地具
    有地上權，其亦因繼受而當然取得云云。惟地上權係屬不動
    產物權，然系爭土地土地登記謄本上並無此項地上權之記載
    ，依前開法條規定，即不能認定被告或其父就系爭土地有地
    上權存在。至被告所提出之國防部情報局土地使用權同意書
    雖載有：「茲有……擬在本人所有……土地建築永久式國民
    住宅業經本局完全認可……」等語（見本院卷第47頁），上
    載「永久式」係與「臨時式」住宅區別，且僅足證明國防部
    情報局同意被告之父在系爭土地興建住宅使用，尚難據此而
    得謂其就系爭土地具有地上權存在，或同意其永久使用。
  2.被告之父李鏡江就系爭土地是否為使用借貸關係？
  (1)按稱使用借貸者，謂當事人一方以物交付他方，而約定他方
    於無償使用後返還其物之契約，民法第464 條定有明文。本
    件系爭土地當時之管理機關國防部軍事情報局前曾同意無償
    提供系爭土地予被告之父李鏡江作為建地使用而建築系爭房
    屋乙節，為兩造所不爭執，則依上開規定，足認國防部軍事
    情報局與李鏡江間係成立使用借貸契約。
  (2)然借用人違反約定或依物之性質而定之方法使用借用物，或
    未經貸與人同意允許第三人使用者，貸與人得終止契約，亦
    為民法第472 條第2 款所明定。是姑不論李鏡江前已因重複
    配舍，經國防部軍事情報局予以註銷居住權，而無繼續使用
    系爭房屋及土地之權利；李鏡江於88年間將系爭房屋出租予
    第三人丁○○並收取每月租金8,500 元，則為被告所不否認
    ，李鏡江未經系爭土地貸與人之同意，擅自將系爭房屋出租
    予第三人丁○○並允許該第三人使用系爭土地，依前開法條
    規定，貸與人自得終止該使用借貸契約。又縱認國防部軍事
    情報局與李鏡江間就系爭土地之使用借貸契約仍未終止，惟
    按使用借貸原屬貸與人與借用人間之特定關係，除當事人另
    有約定外，自無移轉其權利於第三人可言；且使用借貸與租
    賃不同，在借用土地建築房屋之情形，不能認為使用借貸關
    係，已隨房屋之轉讓而繼續存在，亦有最高法院49年臺上字
    第38 1號判例、69年臺上字第4120號判決意旨可資參照；是
    被告亦未能以受讓系爭房屋之所有權為由，對原告主張就系
    爭土地有使用借貸之法律關係存在。
  3.被告是否無權占有系爭土地？
    按當事人主張有利於己之事實者，就其事實有舉證之責任，
    民事訴訟法第277 條前段定有明文。而以無權占有為原因，
    請求返還所有物之訴，原告已證明其物之所有權存在之事實
    ，被告以非無權占有為抗辯者，原告於被告無權占有之事實
    ，無舉證責任，被告應就其取得占有係有正當權源之事實證
    明之，如不能證明，則應認原告之請求為有理由（最高法院
    72年度臺上字第1552號判決意旨參照）。本件原告主張系爭
    土地之所有權人為中華民國，其為管理者，有所提系爭土地
    土地登記謄本（本院卷第8 至9 頁）在卷可稽，復為被告所
    不爭執，可認原告已證明系爭土地所有權存在之事實；被告
    雖抗辯其就系爭土地之占有具有地上權存在，惟如上述，已
    難憑採，其亦未主張就系爭土地有使用借貸之法律關係存在
    ，復未能就其占有系爭土地係有其他正當權源之事實舉證以
    實其說，自屬無權占有甚明，揆諸前開法條規定及判決意旨
    ，應認原告主張為有理由。原告依民法第767 條前段規定，
    請求被告將系爭房屋拆除，將土地返還予原告，於法即無不
    合。
  (二)就原告不當得利之請求是否有理由？金額是否過高？
  1.就原告不當得利之請求是否有理由？
    按無法律上之原因而受利益，致他人受損害者，應返還其利
    益，民法第179 條定有明文。又依不當得利之法則請求返還
    不當得利，以無法律上之原因而受利益，致他人受有損害為
    其要件，故其得請求返還之範圍，應以對方所受之利益為度
    ，非以請求人所受損害若干為準，無權占有他人土地，可能
    獲得相當於租金之利益為社會通常之觀念，最高法院著有61
    年度臺上字第1695號判例可參。經查，被告自91年5 月16日
    起為系爭房屋之所有權人，有系爭房屋建物登記謄本（本院
    卷第13頁）附卷可參，其占有系爭土地並無合法權源亦如前
    述，則被告無權占用原告管理之系爭土地，並致系爭土地所
    有權人受有損害，依前開規定說明，已成立不當得利。
  2.就原告不當得利之請求金額是否過高？
    本件系爭房屋占用系爭土地面積為73.5平方公尺（如臺北市
    士林地政事務所土地複丈成果圖所示之A （面積61.52 平方
    公尺）、B （面積11.98 平方公尺）部份），系爭土地89年
    之申報地價依原告主張為每平方公尺36,320元（公告地價之
    百分之80，即45400x80%=36320） ，此為被告所不爭執。又
    相當租金之不當得利計算標準，應參酌土地法第105 條、第
    97 條 第1 項規定，予以計算較為客觀公允。再按城市地方
    房屋之租金，以不超過土地及其建築物申報總價額年息10%
    為限，土地法第97條第1 項定有明文；而所謂土地價額係指
    法定地價而言，亦為土地法施行細則第25條所明定。另土地
    所有權人依土地法所申報之地價為法定地價，土地法第148
    條亦定有明文。本院審酌系爭土地座落於臺北市○○區○○
    路1 段，附近有陽明醫院、便利商店及雨農國小，生活機能
    良好，然被告所有房屋甚為老舊等情，有本院勘驗測量筆錄
    及照片在卷可稽（見本院卷第58頁、第75─80頁），且被告
    出租系爭房屋每月租金僅8,500 元，依最高法院61年度臺上
    字第1695號判例所示，不當得利得請求返還之範圍，應以被
    告所受之利益為度，認被告使用系爭土地之對價應以申報地
    價總價額年息3%計算為相當。依此計算，則原告依不當得利
    之法律關係，請求被告應自91年5 月16日起至拆除房屋返還
    土地之日止，按月給付其所受利益即相當於租金之利益6,67
    4 元（計算式：36320 元×73.5平方公尺×3%×1/12＝6674
    元，元以下四捨五入），為有理由，逾此部分之請求則屬無
    據，應予駁回。
五、從而，原告依民法第767 條規定之所有物返還請求權及同法
    第179 條關於不當得利之規定，請求被告將座落系爭土地如
    附圖所示A 、B 部份即系爭房屋拆除，將土地返還原告；並
    應自91年5 月16日起至拆除房屋返還土地之日止，按月給付
    原告6,674 元，為有理由，應予准許。逾此部分之請求為無
    理由，應予駁回。原告陳明願供擔保，聲請宣告假執行，經
    核其勝訴部份，合於法律規定，爰酌定相當之擔保金額宣告
    之；其餘假執行之聲請，因該部份訴之駁回而失所依據，應
    予駁回。又被告雖未聲請免為假執行，惟基於衡平原則，爰
    依職權酌定擔保金額，宣告被告供擔保後，得免為假執行。
六、本件判決基礎俱已臻明確，兩造其餘攻防方法及訴訟資料經
    本院審酌後，核與判決不生影響，無逐一論駁之必要，併此
    敘明。
七、據上論結，原告之訴為有一部有理由，一部無理由，爰依民
    事訴訟法第79條，判決如主文。
八、據上論結，原告之訴為有理由，依民事訴訟法第385條第1項
    前段、第79條、第390條第2項、第392條判決如主文。
中    華    民    國    95    年    8     月    18    日
                  民事第一庭  法  官  陳麗芬
以上正本證明與原本無異。
如對本判決上訴須於判決送達後20日內向本院提出上訴狀。
中    華    民    國    95    年    8     月    22    日
                              書記官  趙信義


司法院資訊處製作；財團法人民間司法改革基金會備份。
